行　政　法　院　判　決　　　　　　　　　　　　　八十七年度判字第一一九二號
　　原　　　告　甲○○
　　被　　　告　財政部高雄市國稅局
右當事人間因綜合所得稅事件，原告不服行政院中華民國八十七年一月二日台八十七
訴字第○○○○七號再訴願決定，提起行政訴訟。本院判決如左︰
　　主  文
原告之訴駁回。
　　事  實
緣原告八十三年度在中華民國境內取得之所得，原按中華民國境內居住之個人身份辦
理結算申報，並經被告核定應退稅額為新臺幣（下同）六九、八一一元。嗣被告以原
告非中華民國境內居住之個人，其應納所得稅，依所得法第七十三條第一項規定，應
由扣繳義務人於給付時，依規定之扣繳率扣繳之，乃發單追補原退稅款。原告不服，
申請復查，未獲變更，一再訴願，遞遭決定駁回，遂提起行政訴訟。茲摘敘兩造訴辯
意旨於次：
原告起訴意旨略謂︰查所得稅法及其施行細則，並未對該法第七條第二項第一款規定
之「住所」及「經常居住者」加以定義，僅得適用民法第二十條及二十四條對住所之
之設定與廢止之規定。另參酌遺產及贈與稅法第四條第三項第一款之規定，在中華民
國境內有住所即屬「經常居住」在中華民國境內者。因此，納稅義務人若在中華民國
境內有住所者，參酌遺產及贈與稅法該規定即屬經常居住在中華民國境內。準此，原
告在臺灣設有住所符合所得稅法第七條第二項第一款規定，應為中華民國境內居住之
個人，自應適用所得稅法第七十一條規定辦理綜合所得稅結算申報。查原告在中華民
國境內設有戶籍並領有國民身分證，主觀上已有久住之意思，且設籍在自有建物上，
客觀上亦足認定有久住之意思，符合民法第二十條：「依一定事實，足認以久住之意
思，住於一定之地域者，即為設定其住所於該地」。原告既在中華民國境內有住所，
自屬經常居住在中華民國境內者，依法為在中華民國境內居住之個人，應適用所得稅
法第七十一條規定辦理所得稅結算申報完納。惟一再訴願決定及復查決定率爾認定原
告非屬中華民國境內居住之個人，其應納所得稅應由扣繳義務人於給付時，依規定之
扣繳率扣繳之，顯然違反所得稅法第七條第二項第一款規定。再訴願決定指稱：「本
件再訴願人既自民國七十年一月十日即已出境美國，並於七十七年十一月九日辦妥戶
籍遷出國外登記，此有戶籍謄本影本附可稽，即難謂其在中華民國境內設有住所，
亦難謂其為中華民國境內居住之人，．．．」，惟對何謂「住所」之爭議，依民法第
二十條規定，認定該地是否為「住所地」不應依形式上是否設有戶籍即認定係在中華
民國境內有住所，而應依客觀具體事實，予以認定。因此，向戶政機關登記遷出國外
，僅能證明離去住所之事實，並未有一定事實證明有廢止住所之意思表示，依民法第
二十四條「依一定事實，足認以廢止之意思離去其住所者，即為廢止其住所。」之規
定，尚不得認定原告有廢止住所的意思。何況原告以其戶籍所在地為住所，即有久住
之意思。雖因出境超過一定期間，戶籍被撤銷，惟原告並未有廢止住所之意思表示，
則依民法第二十四條規定，原告在中華民國境內仍有住所，再訴願決定誤以為戶籍被
撤銷率爾認定原告已有廢止住所之意思，顯有違誤。為此訴請大院撤銷一再訴願決定
、復查決定及原處分，以維護原告之租稅權益等語。
被告答辯意旨略謂︰原告原設籍高雄市三民區○○○路四九二號，於七十年一月十日
出境美國，其父（即戶長）於七十七年十一月九日向高雄市三民戶政事務所辦理原告
戶籍遷出國外登記（依戶籍法第四十二條規定，戶長為遷出登記申請人之一）。按戶
籍登記乃在據實登記人民遷徙情形，國人亦慣以戶籍所在地為其住所，原告戶籍既遷
出國外，則難謂在中華民國境內設有住所，亦難謂其為在中華民國境內居住之個人，
縱其於八十三年五月間曾短期入境八日，亦不影響其在中華民國無住所之認定，是被
告依所得稅法第七條第二項、第三項、第七十三條第一項規定，追補原退稅款六九、
八一一元，並無不合，請予維持等語。
　　理  由
按「本法稱中華民國境內居住之個人，指左列兩種：一、在中華民國境內有住所，並
經常居住中華民國境內者。二、在中華民國境內無住所，而於一課稅年度內在中華民
國境內居留合計滿一百八十三天者。」「本法稱非中華民國境內居住之個人，係指前
項規定以外之個人。」「非中華民國境內居住之個人，及在中華民國境內無固定營業
場所及營業代理人之營利事業，在中華民國境內有本法第八十八條規定之各項所得者
，不適用本法第七十一條關於結算申報之規定，其應納所得稅應由扣繳義務人於給付
時，依規定之扣繳率扣繳之。」為行為時所得稅法第七條第二項、第三項及第七十三
條第一項前段所規定。本件原告八十三年度在中華民國境內取得之所得，原按中華民
國境內居住之個人辦理結算申報，經被告核定應退稅額為六九、八一一元。嗣被告以
原告非中華民國境內居住之個人，其應納所得稅，依所得稅法第七十三條第一項規定
，應由扣繳義務人於給付時，依規定之扣繳率扣繳之，乃發單追補原退稅款。原告不
服，申經復查結果，被告以原告原設籍高雄市○○○路四九二號，於七十年一月十日
出境美國，嗣於七十七年十一月九日辦理戶籍遷出國外登記，按戶籍登記乃據實登記
人民遷徙情形，國人亦慣以戶籍所在地為其住所，原告戶籍既遷出國外，難謂在中華
民國境內設有住所；又原告八十三年度迄無入境居留之事實，有內政部警政署入出境
管理局出入境查詢資料可稽，是原告非屬行為時所得稅法第七條所稱之中華民國境內
居住之個人，被告依規定追補原退稅款並無不合，而維持原核定。原告循序提起行政
訴訟，主張如事實欄所載，經查行為時所得稅法第七條第二項第一款規定之中華民國
境內居住之個人，須具備在中華民國境內有住所及經常居住中華民國境內二要件。所
謂住所，依民法第二十條「依一定事實，足認以久住之意思，住於一定之地域者，即
為設定其住所於該地。」及二十四條「依一定事實，足認以廢止之意思離去其住所者
，即為廢止其住所。」規定，住所之設定固須有久住之主觀意思，其廢止亦須有廢止
之意思，惟該主觀意思之有無，仍應依據客觀事實認定，非當事人所得任意主張（民
法總則七十四年修正前之第二十條、二十四條雖僅規定：「以久住之意思，住於一定
之地域者，即為設定其住所於該地。」「以廢止之意思離去其住所者，即為廢止其住
所。」未明文規定其主觀意思應依客觀事實認定，然解釋上相同，仍須依據客觀事實
認定，此觀該二條文修正理由自明。）原告既自七十年一月十日出境美國，並於七十
七年十一月九日由其父即戶長辦妥戶籍遷出國外登記；且迄八十三年十二月三十一日
止，除八十三年五月十六日至同月二十三日間曾短期入境八日外，尚無其他入境居住
之事實，迨至八十五年十一月二十日再為戶籍遷入登記，此有戶籍謄本及內政部警政
署入出境管理局出入境查詢資料影本可稽，依上事實，足認原告於前往美國前於上開
地址所設住所，縱非於前往美國時即有廢止之意思，於七十七年十一月九日辦理戶籍
遷出時亦可認已有廢止之意思，而於八十五年十二月三十一日再於同址設定住所，其
曾於八十三年五月間短期入境數日，尚不能據此即認其有久住意思而設定住所，難謂
原告八十三年度在中華民國境內設有住所，自非所得稅法第七條第二項第一款之中華
民國境內居住之個人，且其於境內居留之日數未滿一百八十三日，亦無同項第二款之
適用，不得依所得稅法第七十一條規定以結算申報方式報繳所得稅。原告所訴各節，
均無可採。從而，被告發單追補原退稅款六九、八一一元，並無違誤，一再訴願決定
遞予維持，俱無不合，原告之訴非有理由，應予駁回。
據上論結，本件原告之訴為無理由，爰依行政訴訟法第二十六條後段，判決如主文。
中    華    民    國     八十七      年      六      月      十八       日
                    行 政 法 院 第 一 庭
                                審 判 長 評  事      黃  鏡  清
                                         評  事      徐  樹  海
                                         評  事      高  秀  真
                                         評  事      藍  獻  林
                                         評  事      黃  璽  君
右  正  本  證  明  與  原  本  無  異
                                         法院書記官  邱  彰  德
中    華    民    國     八十七      年      六      月      十九       日
